【裁判字號】    94,訴,2558
【裁判日期】    951031
【裁判案由】    贈與稅
【裁判全文】
臺北高等行政法院判決
                                      94年度訴字第2558號
                              .
原      告  甲○○
被      告  財政部臺北市國稅局
代  表  人  許虞哲（局長）住同上
訴訟代理人  丙○○
上列當事人間因贈與稅事件，原告不服財政部中華民國94年4 月
15日台財訴字第09300411220 號（案號：第00000000號）訴願決
定，提起行政訴訟。本院判決如下：
    主  文
原告之訴駁回。
訴訟費用由原告負擔。
    事  實
一、事實概要：緣原告於民國88年8 月24日將其所有坐落於臺南
    市○區○○路246 號25樓房地（下稱系爭房地）移轉予乙○
    ○，因未取得相對代價，案經財政部臺灣省南區國稅局查獲
    ，通報被告。經被告審理結果認為贈與屬實，乃依遺產及贈
    與稅法第4 條規定，核定贈與總額為新臺幣（下同）9,249,
    504 元，淨額8,249,504 元，除發單補徵應納稅額1,242,36
    6 元外，並依遺產及贈與稅法第44條規定，按所漏稅額處1
    倍之罰鍰1,242,366 元。原告不服，申請復查，未獲變更，
    提起訴願，復遭決定駁回，遂提起本件行政訴訟。
二、兩造聲明：
  (一)原告聲明：訴願決定及原處分均撤銷。
  (二)被告聲明：駁回原告之訴。
三、兩造之爭點：
  (一)原告主張之理由：
    1.按最高法院74年度台上字第272 號判決意旨略以：「信託
      的讓與擔保（即擔保信託）與民法第87條第2 項所謂虛偽
      意思表示隱藏他項法律行為者不同，前者係債務人為擔保
      其債務，將擔保物所有權移轉與債權人，而使債權人在不
      超過擔保之目的範圍內，取得擔保物之所有權，債務人如
      不依約清償債務時，債權人得依約定方法取償，縱無約定
      亦得逕將擔保物變賣或估價，而就該價金受清償，債權人
      與債務人有關擔保信託之約定，乃均出於真正之效果意思
      而為表示」，可知讓與擔保向來為實務所採。
    2.被告所認定之受贈人乙○○與原告之配偶林桂芳共同投資
      經營綠館實業股份有限公司（下稱綠館公司），該公司實
      收資本總額為1 億8 千萬元，董事長翁茂雄與董事乙○○
      為父子關係，各持有股份數180 萬股及90萬股，共佔該公
      司股份數百分之15；至林桂芳則為該公司之監察人，持有
      450 萬股。該公司係由乙○○與林桂芳共同經營，殆無疑
      義。惟由於該公司之財務係由林桂芳之家族管理，經營決
      策亦由其所主導，乙○○為避免經營決策失敗或公司財務
      產生問題時，須負公司法第8 條所稱公司負責人之責任，
      致其權益受損，遂要求林桂芳提出擔保。為此，原告以讓
      與擔保為目的，移轉系爭房地予乙○○作為擔保之用。此
      由原告於復查申請所附乙○○之說明書中，亦確實提及：
      「本人于民國86年名下登記位於臺南市○○里○○路246
      號25樓房地，係因與林桂芳家族共同經營綠館實業股份有
      限公司，因財務係由林君家族管理，為保障本人權益，由
      林桂芳之先生涂錦樹將前述土地及房屋登記本人名下」，
      足徵原告之所以移轉系爭房地予乙○○，確為擔保之用，
      非為贈與，被告逕認定原告無償贈與乙○○系爭房地，洵
      屬無據。
    3.綠館公司基於資金調度之故，系爭房地於88年10月22日設
      定抵押權予中國農民銀行股份有限公司（下稱農民銀行）
      ，債務人為乙○○，林桂芳為連帶保證人。同年12月15日
      ，乙○○與林桂芳之母林徐梅枝訂立委託契約書，將系爭
      房地移轉予林徐梅枝，全權由其代為管理處分。因綠館公
      司之財務經營皆操之於林桂芳家族，乙○○若確實受贈系
      爭房地，何以未要求林桂芳提供擔保物？何以會同意將自
      己之財產設定抵押權？又何以會同意由林桂芳之母親受託
      代為管理或處分系爭房地？凡此顯然均與常理不合。
  (二)被告主張之理由：
    1.本稅部分：
      (1)系爭房地原屬華僑商業銀行股份有限公司（下稱華僑商
        銀）所有，於87年3 月3 日出售予原告，88年8 月24日
        訂立買賣契約，將系爭房地移轉予乙○○。88年10月21
        日辦理房屋及土地所有權變更登記，雖係由華僑商銀逕
        行登記轉讓為乙○○所有，惟經被告查核系爭房地移轉
        時所有權人確為原告無誤，且乙○○於90年2 月6 日出
        具之說明書，亦說明系爭房地之移轉其並未支付任何價
        款，被告乃依行為時遺產及贈與稅法第3 條第1 項、第
        4 條第1 項、第2 項、第10條第1 項前段、第3 項規定
        ，按贈與日系爭土地（坐落臺南市○區○○段258 地號
        ，應有部分224/10000 ）之公告現值2,488,304 元及系
        爭房屋之評定標準價格6,761,200 元，核課贈與稅。
      (2)經核系爭房地買賣契約書及移轉過戶等相關資料，原告
        係於87年3 月3 日向華僑商銀購買坐落臺南市○○路24
        6 號一批房地，並委託佳園建設股份有限公司出售。原
        告將其中一戶即系爭房地售予乙○○，於88年8 月24日
        由華僑商銀直接與乙○○訂立土地及建物買賣所有權移
        轉契約書，並於同年10月21日辦妥變更登記，系爭房地
        並於同年10月22日抵押設定予農民銀行，債務人為乙○
        ○與原告之配偶林桂芳。88年12月15日乙○○與林桂芳
        之母林徐梅枝訂立委託契約書，將系爭房地移轉予受託
        人林徐梅枝，由其代為管理或處分，並約定信託關係消
        滅時，信託財產之歸屬人為乙○○或承買人。綜上所述
        ，系爭房地雖經信託，乙○○仍為系爭房地之所有權人
        ，而乙○○取得系爭房地，並未支付任何代價，此為原
        告所不爭之事實，是被告原核定依遺產及贈與稅法第3
        條第1 項、第4 條第1 項、第2 項規定，認定原告無償
        贈與乙○○財產，予以核課贈與稅，並無不合。
      (3)查原告之配偶林桂芳持有綠館公司450 萬股，而乙○○
        持股僅90萬股，故由林桂芳負責經營管理，符合一般常
        情；又乙○○與林桂芳間並無任何借貸關係，且依公司
        法第154 條規定，各股東對於公司應負有限責任，即縱
        使綠館公司經營虧損破產，乙○○亦僅就其出資額負有
        限責任，是以，本件要無由原告提供其自身財產作為擔
        保乙○○出資額之理。次查系爭房地經過戶予乙○○後
        ，乙○○即持該房地向農民銀行仁德分行抵押借款1,00
        0 萬元，該款項分別於88年10月26日及27日撥入乙○○
        於該行開立之帳戶（帳號：000-00-000000 ），有農民
        銀行仁德分行93年5 月12日（93）農人字第0136號函，
        可資為證。是原告主張系爭房地移轉受託人林徐梅枝代
        為管理、處分，乙○○向農民銀行借款，由林桂芳當保
        證人，並以系爭房地為抵押設定，嗣後農民銀行又就該
        物權執行拍賣，債權由農民銀行優先分配，非屬乙○○
        ，即證明乙○○非財產所有權者云云，殊無足採，被告
        原核定並無不合。
    2.罰鍰部分：
      原告於88年8 月24日無償將其所有系爭房地移轉予乙○○
      ，未依法辦理贈與稅申報，經被告核定應納贈與稅額1,24
      2,366 元，被告依行為時遺產及贈與稅法第24條第1 項、
      第44條、第45條規定，按核定應納稅額加處1 倍罰鍰1,24
      2,366 元，並無不合。
    理  由
一、被告代表人原為張盛和，95年8 月28日變更為許虞哲，茲由
    其具狀聲明承受訴訟，核無不合，應予准許。
二、按行為時遺產及贈與稅法第3 條第1 項規定：「凡經常居住
    中華民國境內之中華民國國民，就其在中華民國境內或境外
    之財產為贈與者，應依本法規定，課徵贈與稅」；第4 條第
    1 項、第2 項規定：「本法稱財產，指動產、不動產及其他
    一切有財產價值之權利。本法稱贈與，指財產所有人以自己
    之財產無償給予他人，經他人允受而生效力之行為」；第24
    條第1項規定：「除第20條所規定之贈與外，贈與人在1 年
    內贈與他人之財產總值超過贈與稅免稅額時，應於超過免稅
    額之贈與行為發生後30日內，向主管稽徵機關依本法規定辦
    理贈與稅申報」；第44條規定：「納稅義務人違反第23條或
    第24條之規定，未依限辦理遺產稅或贈與稅申報者，按核定
    應納稅額加處1倍至2倍之罰鍰；其無應納稅額者，處以900
    元之罰鍰」；第45條規定：「納稅義務人對依本法規定，應
    申報之遺產或贈與財產，已依本法規定申報而有漏報或短報
    情事者，應按所漏稅額處以1倍至2倍之罰鍰」。
三、本件事實概要已如前述，有系爭土地建物之異動清冊、原告
    與華僑商銀之房屋交易契約書、原告與佳園建設股份有限公
    司間之房地代銷契約書等附於原處分卷可稽，堪予認定。原
    告不服，循序提起行政訴訟，主張：乙○○與原告之配偶林
    桂芳共同經營綠館公司，因公司財務由林桂芳家族管理，乙
    ○○為保障自身權益，要求將系爭房地登記於其名下，原告
    將系爭房地移轉予乙○○，乃基於彼等間之信託擔保契約，
    而非贈與云云。
四、查系爭房地由華僑商銀名下逕行移轉予乙○○，而移轉之前
    實際所有權人乃屬原告等事實，已經認定如前述。此不動產
    產權變動之客觀狀態，使乙○○之財產有所增加，原告之財
    產減少，已足以認定有贈與之事實。原告既主張其與乙○○
    間有信託擔保契約關係，原告將系爭房地移轉予乙○○，係
    為擔保乙○○因與原告之妻林桂芳共同經營綠館公司可能負
    債而發生之權益損失，自負有舉證責任。惟查，原告就其主
    張之事實，除有綠館公司之公司基本資料，及乙○○出具之
    說明書載明：「…本人于民國八十八年名下登記位於台南市
    ○○里○○路246 號25樓房地，係因與林桂芳家族共同經營
    綠館實業股份有限公司，因公司財務係由林君家族管理，為
    保障本人權益，由林桂芳先生涂錦樹特將前述土地及房屋登
    記本人名下，本人並未付任何款項。再由本人將該房地委託
    林君之母林徐梅枝處分管理」附於原處分卷為憑外，於訴訟
    中並未再為何等舉證。查原告主張之事實尚有諸多疑義，如
    被告抗辯主張乙○○持股90萬股，其父翁茂雄持股180 萬股
    ，依公司法規定，各股東對於公司應負有限責任，即縱使綠
    館公司經營虧損破產，翁氏父子也僅就其出資額負有限責任
    ，要無由原告提供其自身財產擔保翁氏父子損失之理；翁氏
    父子是否尚有其他損失應由原告夫婦負責，或對原告夫婦享
    有何等債權，原告有提供擔保之必要？原告並未詳實證明；
    再者，原告基於擔保之目的，逕將系爭房地移轉登記於乙○
    ○名下，使系爭房地於他人實力支配之下容易遭致產權之侵
    害，何以原告不將系爭房地之產權登記於自己名下，再以設
    定抵押之方式達到擔保之目的，並能自己掌握系爭房地之產
    權？凡此諸多疑義，本院歷經4 次準備程序及1 次辯論期日
    ，原告均未再為說明及舉證。另證人乙○○經本院二度通知
    ，一次傳真書面請假，一次經合法通知未到，核其於被告機
    關復查程序中所提出書面固然附和原告陳述，惟並未能釋明
    上述之各項疑義，其又經通知不到，自難徒憑上開說明書之
    內容認定原告主張為真。末查，系爭房地經過戶予乙○○後
    ，乙○○即持該房地向農民銀行仁德分行抵押借款1,000 萬
    元，該款項分別於88年10月26日及27日撥入乙○○於該行開
    立之帳戶（帳號：000-00-000000）， 此有農民銀行仁德分
    行93年5 月12日（93）農人字第0136號函附於原處分卷可佐
    ，即乙○○取得系爭房地後已為積極之處分行為，足信其已
    取得完整之所有權。是以，被告據以認定原告無償贈與乙○
    ○財產，依首揭規定核課贈與稅及按所漏稅額裁罰1 倍，並
    無不合。
五、綜上所述，本件原告主張其基於與乙○○間之信託擔保契約
    ，而將系爭房地移轉予乙○○一節，難以採信。被告據以作
    成核課贈與稅及裁罰之處分，並無不合。訴願決定予以維持
    ，亦無不當。原告訴請撤銷原處分與訴願決定，為無理由，
    應予駁回。
據上論結，本件原告之訴為無理由，爰依行政訴訟法第98條第3
項前段，判決如主文。
中    華    民    國    95    年    10    月   31     日
                         第七庭審判長法  官  李  得  灶
                                     法  官  林  玫  君
                                     法  官  李  玉  卿
上為正本係照原本作成。
如不服本判決，應於送達後20日內，向本院提出上訴狀並表明上
訴理由，如於本判決宣示後送達前提起上訴者，應於判決送達後
20日內補提上訴理由書（須按他造人數附繕本）。
中    華    民    國    95    年    10    月   31     日
                                     書記官  楊  怡  芳


司法院資訊處製作；財團法人民間司法改革基金會備份。
